臺灣高等法院臺中分院刑事判決　　　　　　　　　　九十年度上訴字第一九六號
　　上　訴　人
　　即　被　告　乙○○
右上訴人因偽造文書等案件，不服臺灣彰化地方法院九十年度訴字第六二六號中華民
國九十年九月二十六日第一審判決（起訴案號：臺灣彰化地方法院檢察署八十九年度
調偵字第七號），提起上訴，本院判決如左：
      主  文
原判決撤銷。
乙○○連續行使偽造私文書，足以生損害於他人，處有期徒刑玖月。
      事  實
一、乙○○於民國八十五年六月間，自任互助會會首，召集每月新臺幣（下同）三萬
    元之互助會，採外標方式，於每月十日在其位於彰化縣芳苑鄉○○村○○路○○
    段四四六號之住處開標，共計三十三會，會員欲投標時，須在空白紙張上書寫投
    標人之姓名及願出之標息，並以所出標息最高者投標。乙○○明知邱慶昌未參加
    該互助會，又戊○○雖於該互助會召集時應允參加一會，惟因乙○○於會單上誤
    載其姓名為「洪建雄」，遂旋向乙○○表明不加入該互助會，乙○○竟仍將邱慶
    昌名填入會單中，且就戊○○部分亦不予刪除及告知其他會員，進而未經邱慶昌
    、戊○○同意，即竟意圖為自己不法之所有，並基於概括犯意，連續於八十五年
    七月至八十六年十二月間某二不詳日期（乙○○本人對冒標日期已不復記憶，亦
    未留存任何紀錄）在其住所，於空白紙張上，偽造邱慶昌、洪建雄之簽名及記載
    不詳標息之投標單，並於主持開標時將偽造之標單混入其餘會員投標單中競標而
    行使之，並以最高標得標，使當時尚為活會會員之丙○○（以丁○○名參加）、
    甲○○等人因此陷於錯誤，致交付各該期活會會款予乙○○，足以生損害於邱慶
    昌、戊○○、甲○○、丙○○等人；嗣因乙○○於八十七年一月間，已無法再繳
    納本身及冒標之死會會款，遂宣佈停標，丙○○等會員始知受騙。乙○○於案發
    後，已將上開所偽造之標單丟棄滅失。
二、案經丙○○訴由臺灣彰化地方法院檢察署檢察官偵查起訴。
      理  由
一、上訴人即被告乙○○經合法傳喚，未於言詞辯論期日到庭，於本院調查程序固不
    諱言有召集前揭互助會，且中途停會，對會員之損害迄未能賠償情事，惟辯稱邱
    慶昌、戊○○原有參加互助會，因第一會未標到，始表示不參加云云，惟查被告
    乙○○已於原審坦承未得邱慶昌同意即以邱慶昌名義入會及標會情事（原審卷第
    八十八頁），並供承其亦標走「洪建雄」名下之會（原審卷第二十九頁），證人
    邱慶昌亦於偵訊結證並未參加被告互助會，被告亦未告知以證人名義加入互助會
    情事（偵字卷第二十七頁反面），證人戊○○及其配偶簡伯珠於原審法院審理中
    亦證陳：開始時有加入，然因會單並無其姓名（被告將之誤載為洪建雄），旋表
    示不加入而退出，被告以「洪建雄」名義投標渠等不知情等語明確（原審卷第八
    十六頁），是被告所辯顯係畏罪飾卸之詞，不足採信，此外被告犯行並據被害人
    丙○○於偵查、原審及本院指訴其詳，並有該互助會單在卷可證，被告偽造準私
    文書及詐欺取財之犯行至堪認定。
二、按民間互助會之會員，於空白紙上書寫競標會員姓名及一定之金額，出示以競標
    ，依我國民間互助會之習慣，即表示該會員擬以該金額為利息競標，該「標單」
    即係刑法第二百二十條第一項之準私文書，被告偽造標單並持以行使以供詐取會
    款，足以生損害於被冒標之人及其他活會會員。核被告所為，係犯刑法第二百十
    六條、第二百二十條第一項、第二百十條之行使偽造準私文書罪及同法第三百三
    十九條第一項之詐欺取財罪。被告偽造簽名為偽造準私文書之部分行為，不另論
    罪；其偽造準私文書之低度行為，應為行使偽造準私文書之高度行為所吸收，亦
    不論罪。被告之二次冒標而詐取會款係各以一冒標行為同時詐騙活會會員多人，
    為想像競合犯，應依刑法第五十五條前段之規定，從一重處斷，被告二次行使偽
    造準私文書及詐欺犯行間，各時間緊接，所犯構成要件各相同，顯係各基於概括
    犯意為，均應依刑法第五十六條連續犯之規定分別論以一罪，並加重其刑；又被
    告係以行使偽造標單之方法達其詐欺取財之目的，所犯連續行使偽造準私文書罪
    與連續詐欺取財罪二罪間有方法結果之牽連關係，為牽連犯，應依刑法第五十五
    條之規定從一重之連續行使偽造準私文書罪處斷，原審以被告犯罪事證明確，予
    以論罪科刑，固非無見，惟查（一）原審判決認定被告冒用告訴人丁○○名義參
    加互助會並冒標，然查丁○○係被害人丙○○之父，丙○○以丁○○名義參加本
    互助會，業據丙○○於本院明，丙○○於偵查、原審及本院訊問，均未曾指述
    有遭冒名參加或冒標會款情事，被告應係冒用邱慶昌（與丁○○係堂兄弟，邱慶
    昌已於偵訊到庭證述遭冒名參加及冒標情事）名義參加及標會，原審就此誤載，
    尚有未合，（二）被告並未冒用己○○名義標會（詳後述），原審認定被告亦有
    冒用己○○名義冒標互助會，亦有未洽，被告上訴意旨否認犯罪雖無可採，但原
    審判決既有可議之處，即屬無可維持，應由本院予以撤銷改判，審酌被告犯罪之
    動機、方法、手段、所致損害暨犯罪迄今未賠償被害人損失，態度不佳等一切情
    狀，量處如主文第二項所示之刑，以示懲儆；偽造之標單已滅失，已據被告明
    在卷，已無從執行沒收，爰不諭知沒收。
三、公訴意旨另以：被告明知己○○並未參加互助會，甲○○亦僅加入該互助會一會
    ，竟冒用己○○名義參加互助會，又再虛列甲○○一會，並因此冒用己○○及甲○○名義之標單，而分別冒標詐得互助會款，因認此部分亦構成刑法偽造文書及
    詐欺罪嫌云云。
四、按犯罪事實應依證據認定，無證據不得推定其犯罪事實，被告之自白不得作為有
    罪判決之唯一證據，不能證明被告犯罪或其行為不罰者，應諭知無罪之判決，刑
    事訴訟法第一百五十四條、第一百五十六條第二項、第三百零一條第一項分別定
    有明文，又事實之認定，應憑證據，如未能發現相當證據，或證據不足以證明，
    自不能以推測或擬制之方法，以為裁判基礎；另認定犯罪事實應依證據，為刑事
    訴訟法所明定，是非有積極證據足以證明其犯罪行為，不能遽為有罪之認定，最
    高法院著有四十年臺上字第八十六號、三十年上字第一八三一號判例可資參照。
五、訊據被告堅決否認有冒用己○○名義參加互助會及標會情事，被告於原審法院亦
    否認有冒標甲○○會款犯行，經查己○○已於原審法院九十年九月十二日審判期
    日結證「我原來有跟會沒錯，後來我標了會之後我就去台北，後來他們認為我跑
    了，我回來之後我就把死會的錢都交還給被告，那是因為被告怕被我倒會，我才
    將我標到全都還給被告」（原審卷第五十七頁），是己○○確有參加互助會，並
    親自標得會款已可認定，己○○僅參加一會，有互助會單可參，己○○既已親自
    投標並得標，被告自無可能再冒用己○○名義標會，被告固於偵查及原審曾分別
    供述「我掛己○○名參加互助會」、「（邱慶昌、己○○、洪建雄和你這四個會
    你總共標幾會﹖）我四會均標走了」，惟亦早於偵訊即供述「己○○部分是他有
    標，但後來沒錢繳，再由我吃會」，且所供冒用己○○名參加及標會情事與己○○結證內容又顯不符，己○○將標得會款又繳還被告，就此筆會款之處理方式法
    無明文（民法合會節於八十八年四月二十一日始公布），無非係由被告暫收下該
    筆會款，而於嗣後各會按期交付原應由己○○繳交之死會會款給各期得標會員，
    即形同被告所述之「吃會」，此部分既無客觀犯行，亦缺主觀犯意，事實上對該
    會之處理方式與被告冒標他會後，嗣後即應繳交冒標會之死會會款相同，被告顯
    係就此會與其餘冒標會產生混淆，始會於偵查及原審一度供稱冒標該會，就此部
    分犯行，既僅有被告唯一自白，且自白內容經查證又與事實不符，自不得認被告
    確有此部分犯行，又就甲○○部分，甲○○名義二會並無何事證證明已經得標，
    甲○○固於偵訊指述伊僅參加一會，卻遭被告冒名又參加一會等語，然刑法第二
    百十條之偽造私文書罪，以無制作權人而捏造他人名義制作文書為犯罪構成要件
    ，如行為人對此文書本有制作權，縱令其文書內容虛偽，且涉及他人之權利，除
    合於同法第二百十五條之規定，應依該條處罰外，尚難論以首開法條之罪，此最
    高法院著有三十一年上字第二一二四號判例足資參照；被告既身為會首，本有填
    寫會單之製作權，縱令其虛列甲○○一會而製作內容虛偽，尚難遽論以偽造私文
    書罪，是就被告冒名參加及冒標己○○、甲○○互助會部分犯罪不能證明，惟依
    公訴意旨，此部分與前開論罪科刑部分有裁判上一罪關係，本審判不可分關係，
    爰不另為無罪諭知。
六、被告經合法傳喚，無正當理由不到庭，爰不待其陳述逕行判決。
據上論結，應依刑事訴訟法第三百七十一條、第三百六十九條第一項前段、第三百六
十四條、第二百九十九條第一項前段，刑法第五十六條、第二百十六條、第二百二十
條第一項、第二百十條、第三百三十九條第一項、第五十五條，罰金罰鍰提高標準條
例第一條前段，判決如主文。
本案經檢察官庚○○到庭執行職務。
中        華        民        國  九 十 一  年     六     月　　十九　  日
                                  臺灣高等法院臺中分院刑事第五庭
                                        審判長法　官　袁　從　楨
                                              法  官  胡  森  田
                                              法  官  姚  勳  昌
右正本證明與原本無異。
如不服本判決應於收受送達後十日內向本院提出上訴書狀，其未敘述上訴之理由者並
得於提起上訴後十日內向本院補提理由書（均須按他造當事人之人數附繕本）。
                                              書記官  陳  如  慧
中        華        民        國  九 十 一  年     六     月　　二十　  日
刑法第二百十條
偽造、變造私文書，足以生損害於公眾或他人者，處五年以下有期徒刑。
刑法第二百十六條
行使第二百十條至第二百十五條之文書者，依偽造、變造文書或登載不實事項或使登
載不實事項之規定處斷。
刑法第三百三十九條
意圖為自己或第三人不法之所有，以詐術使人將本人或第三人之物交付者，處五年以
下有期徒刑、拘役或科或併科一千元以下罰金。
以前項方法得財產上不法之利益或使第三人得之者亦同。
前二項之未遂犯罰之。
                                                                        Ｋ
